---
title: "Poročilo pri predmetu Analiza podatkov s programom R"
author: "Andraž Mur"
output:
  html_document: default
  pdf_document:
    includes:
      in_header: lib/styles.sty
    latex_engine: xelatex
#runtime: shiny
---

```{r setup, echo=FALSE, results='hide', message=FALSE}
# Če želimo nastaviti pisave v PDF-ju, odkomentiramo
# in sledimo navodilom v programu.
#source("fontconfig.r", encoding = "UTF-8")

# Uvoz vseh potrebnih knjižnic
source("lib/libraries.r", encoding = "UTF-8")
```

# Izbira teme

Za temo svojega projetka sem določil analizo svetovnih prvenstev v nogometu. Za to tematiko sem se odločil, ker je nogomet moj najljubši šport, še posebej rad pa spremljam nogometna svetovna prvenstva. Pri projetku bom opazoval uspešnost držav v kvalifikacijah za ta dogodek, uspešnost držav na samih prvenstvih ter njihovo učinkovitost. Moj cilj je poiskati najuspešnejše države, ki so na prvenstvih nastopale skozi zgodovino, ter države, ki so bile glede na svoje odigrane tekme na prvenstvih najučinkovitejše.

***

# Obdelava, uvoz in čiščenje podatkov

```{r uvoz, echo=FALSE, message=FALSE}
source("uvoz/uvoz.r", encoding = "UTF-8")
```


Prenesel sem podatke o uspešnosti držav na posameznih svetovnih prvenstvih ter njihovo učinkovitost iz uradne strani Mednarodne nogometne federacije (FIFA). Ker pa so bili podatki v pdf obliki, sem jih najprej pretvoril v excel datoteko. Nato sem podatke uvozil ter preuredil v obliko *tidy data*. Podobno sem storil tudi s podatki uvoženimi iz Wikipedije, pri katerih pa se je izkazalo, da potrebujem le dva stolpca, od katerih sem prvega dodal tabeli koncne.uvrstitve, drugega, ki govori o številu nastopanj ekipe na kvalifikacijah, pa sem dal v svojo tabelo. Podatke imamo navedene v štirih tabelah, ki so natančneje opisane spodaj. Na koncu opisa vsake tabele pa imamo podan še prednogled izgleda same tabele.


1. V tabeli **ucinkovitost** je prikazana učinkovitost držav na vseh svetovnih prvenstvih, na katera se je posamezna država uvrstila.
- `ekipa` - spremenljivka: ime ekipe (besedilo)
- `tip` - spremenljivka: navede tip zadetka, torej ali so bili zadetki s strani države prejeti ali doseženi (besedilo)
- `stevilo` - meritev: število zadetkov prej navedenega tipa (celo število)
```{r ucinkovitost, echo=FALSE, message=FALSE}
kable(head(ucinkovitost))
```

2. Tabela **koncne.uvrstitve** prikazuje uvrstitev države na prvenstvih, katerih se je udeležila. Ker za svetovno prvenstvo, ki bo potekalo leta 2018 v Rusiji, seveda še nimamo podatkov o uvrstitvah, imamo pri uvrstitvni naveden NA, saj podatek, da se je država uvrstila na omenjeno prvenstvo še vedno potrebujemo.
- `ekipa` - spremenljivka: ime ekipe (besedilo)
- `leto` - spremenljivka: leto, v katerem je potekalo svetovno prvenstvo (celo število)
- `uvrstitev` - meritev: uvrstitev države na prvenstvu (celo število)
```{r koncne.uvrstitve, echo=FALSE, message=FALSE}
kable(head(koncne.uvrstitve))
```


3. V tabeli **tekme** pa so prikazani podatki o uspešnosti držav na odigranih tekmah na svetovnih prvenstvih.
- `ekipa` - spremenljivka: ime ekipe (besedilo)
- `izid` - spremenljivka: pove, ali se je odigrana tekma za opazovano ekipo končala z zmago, remijem ali porazom (besedilo)
- `stevilo` - meritev: število odigranih tekem s prej omenjenim izidom (celo število)
```{r tekme, echo=FALSE, message=FALSE}
kable(head(tekme))
```


4. V tabeli **potegovanja** je prikazano število nastopob posamezne ekipe na kvalifikacijah za svetovna prvenstva, saj bomo te podatke potrebovali pri analizi.
- `ekipa` - spremenljivka: ime ekipe (besedilo)
- `st_nastopov` - meritev: število nastopov ekipe na kvalifikacijah (celo število)
```{r potegovanja, echo=FALSE, message=FALSE}
kable(head(potegovanja))
```

***

# Analiza in vizualizacija podatkov

```{r vizualizacija, echo=FALSE, message=FALSE, warning=FALSE}
source("vizualizacija/vizualizacija.r", encoding = "UTF-8")
```

Pri vizualizaciji sem najprej sestavil nekaj pomožnih tabel, s katerimi je bilo željene grafe lažje narisati. Tako sem prišel do sedem novih tabel, ki so podrobneje, skupaj z dobljenimi grafi, opisane v spodnjih odstavkih.

## Zmage
Za prikaz prvega grafa `graf.zmage`, ki prikazuje 20 ekip, ki so dosegle največ zmag na svetovnih prvenstvih, sem sestavil pomožno tabelo `prva`. Ta ima dva stolpca; v prvem je podana država, v drugem pa število zmag, ki jih je država dosegla. S pomočjo te tabele sem narisal graf, iz katerega je mogoče razbrati, katere reprezentance so dosegle največ zmag na svetovnih prvenstvih ter koliko.
```{r prva, echo=FALSE, message=FALSE}
graf.zmage
```

## Uvrstitve in zadetki
Druga dva grafa sem narisal s pomočjo tabel `peta` in `sedma`. Obe imata po 20 vrstic, v katerih so prikazane države, ki imajo na svetovnih prvenstvih najnižjo skupno uvrstitev. Pri prvi je naslednji stolpec namenjen podajanju tega števila, torej povprečne uvrstitve, pri drugi pa prikazuje število doseženih zadetkov na zaključnih turnirjih. Najprej sem namreč želel narisati le graf najuspešnejših držav glede na uvrstitve, vendar sem opazil, da so na tem seznamu tudi nekatere nepričakovane države, zato sem dodal še graf, ki prikazuje število zadetkov. Skupaj iz obeh grafov torej lahko razberemo katere države so ohranjale svojo kvaliteto skozi leta ter katere so presenetile na enem od svetovnih prvenstev.
```{r peta, echo=FALSE, message=FALSE}
graf.uvrstitve
graf.goli
```

## Nemčija in Brazilija
Iz dosedaj prikazanih grafov lahko hitro opazimo, da sta najuspešnejši državi na svetovnih prvenstvih Brazilija in Nemčija. Prav zaradi tega sem se odločil, da o teh dveh, s pomočjo tabel `tretja` in `cetrta`, narišem grafa, ki prikazujeta gibanje doseženega končnega mesta Nemčije in Brazilije na svetovnih prvenstvih. Dodaten razlog, da sem se odločil ravno za ti dve državi je tudi ta, da sta se udeležili največ prvenstev, zato se tak graf zdi smieln.
```{r tretja, echo=FALSE, message=FALSE}
graf.brazil
graf.nemcija
```

## Kvalificiranje
Prvi narisani zemljevid, ki sem ga dobil s pomočjo tabele `druga`, prikazuje uspešnost svetovnih držav pri kvalificiranju na svetovna prvenstva. Kot lahko razberemo iz legende narisanega zemljevida, nam svetlejši odtenek modre barve prikazuje večjo uspešnost pri kvalificiranju, temnejši pa manjšega. S sivo so obarvane vse države, katerim se (še) ni uspelo uvrstiti na kakšno svetovno prvenstvo. S pomočjo tega zemljevida torej lahko opazujemo, katere države so se najbolje odrezale v vseh kvalifikacijah, v katerih so nastopale, ter katere države se še nikdar niso udeležile svetovnega prvenstva v nogometu.
```{r zemljevid, echo=FALSE, fig.align='center', fig.cap='Procentualna uspešnost pri kvalificiranju'}
graf.kvalificiranja
```

## Prvaki
Kot sem oljubil že pri zasnovi samega projekta, pa sem s pomočjo zadnje tabele (`sesta`) na zemljevidu prikazal še vse države, katerim je v svoji zgodovini uspelo postati svetovni prvak v nogometu.
```{r zemljevid, echo=FALSE, fig.align='center', fig.cap='Zemljevid vseh zmagovalk svetovnih prvenstev'}
graf.prvaki
```