---
title: "Poročilo pri predmetu Analiza podatkov s programom R"
author: "Andraž Mur"
output:
  html_document: default
  pdf_document:
    includes:
      in_header: lib/styles.sty
    latex_engine: xelatex
runtime: shiny
---

```{r setup, echo=FALSE, results='hide', message=FALSE}
# Če želimo nastaviti pisave v PDF-ju, odkomentiramo
# in sledimo navodilom v programu.
#source("fontconfig.r", encoding = "UTF-8")

# Uvoz vseh potrebnih knjižnic
source("lib/libraries.r", encoding = "UTF-8")
```

# Izbira teme

Za temo svojega projetka sem določil analizo svetovnih prvenstev v nogometu. Za to tematiko sem se odločil, ker je nogomet moj najljubši šport, še posebej rad pa spremljam nogometna svetovna prvenstva. Pri projetku bom opazoval uspešnost držav v kvalifikacijah za ta dogodek, uspešnost držav na samih prvenstvih ter njihovo učinkovitost. Moj cilj je poiskati najuspešnejše države, ki so na prvenstvih nastopale skozi zgodovino, ter države, ki so bile glede na svoje odigrane tekme na prvenstvih najučinkovitejše.

***

# Obdelava, uvoz in čiščenje podatkov

```{r uvoz, echo=FALSE, message=FALSE}
source("uvoz/uvoz.r", encoding = "UTF-8")
```

Prenesel sem podatke o uspešnosti držav na posameznih svetovnih prvenstvih ter njihovo učinkovitost iz uradne strani Mednarodne nogometne federacije (FIFA). Ker pa so bili podatki v pdf obliki, sem jih najprej pretvoril v excel datoteko. Nato sem podatke uvozil ter preuredil v obliko *tidy data*. Podobno sem storil tudi s podatki uvoženimi iz Wikipedije, pri katerih pa se je izkazalo, da potrebujem le en stolpec, ki sem ga tako dodal tabeli koncne.uvrstitve. Podatke imamo navedene v treh tabelah, ki so natančneje opisane spodaj. Na koncu opisa vsake tabele pa imamo podan še prednogled izgleda same tabele.

1. V tabeli **ucinkovitost** je prikazana učinkovitost držav na vseh svetovnih prvenstvih, na katera se je posamezna država uvrstila.
- `ekipa` - spremenljivka: ime ekipe (besedilo)
- `tip` - spremenljivka: navede tip zadetka, torej ali so bili zadetki s strani države prejeti ali doseženi (besedilo)
- `stevilo` - meritev: število zadetkov prej navedenega tipa
```{r ucinkovitost, echo=FALSE, message=FALSE}
kable(head(ucinkovitost))
```

2. Tabela **koncne.uvrstitve** prikazuje uvrstitev države na prvenstvih, katerih se je udeležila. Ker za svetovno prvenstvo, ki bo potekalo leta 2018 v Rusiji, seveda še nimamo podatkov o uvrstitvah, imamo pri uvrstitvni naveden NA, saj podatek, da se je država uvrstila na omenjeno prvenstvo še vedno potrebujemo.
- `ekipa` - spremenljivka: ime ekipe (besedilo)
- `leto` - spremenljivka: leto, v katerem je potekalo svetovno prvenstvo (celo število)
- `uvrstitev` - meritev: uvrstitev države na prvenstvu
```{r koncne.uvrstitve, echo=FALSE, message=FALSE}
kable(head(koncne.uvrstitve))
```


3. V tabeli **tekme** pa so prikazani podatki o uspešnosti držav na odigranih tekmah na svetovnih prvenstvih.
- `ekipa` - spremenljivka: ime ekipe (besedilo)
- `izid` - spremenljivka: pove, ali se je odigrana tekma za opazovano ekipo končala z zmago, remijem ali porazom (besedilo)
- `stevilo` - meritev: število odigranih tekem s prej omenjenim izidom
```{r tekme, echo=FALSE, message=FALSE}
kable(head(tekme))
```

***

# Analiza in vizualizacija podatkov

```{r vizualizacija, echo=FALSE, message=FALSE, warning=FALSE}
source("vizualizacija/vizualizacija.r", encoding = "UTF-8")
```

Spodnji zemljevid prikazuje povprečno velikost družine za vsako občino.

```{r zemljevid, echo=FALSE, fig.align='center', fig.cap='Zemljevid povprečnega števila otrok v družini'}
ggplot() + geom_polygon(data = left_join(zemljevid, povprecja, by = c("OB_UIME" = "obcina")),
                        aes(x = long, y = lat, group = group, fill = povprecje)) +
  ggtitle("Povprečno število otrok v družini") + xlab("") + ylab("") +
  guides(fill = guide_colorbar(title = "Povprečje"))
```

***

# Napredna analiza podatkov

```{r analiza, echo=FALSE, message=FALSE}
source("analiza/analiza.r", encoding = "UTF-8")
```

Spodnji graf prikazuje povezavo med številom naselij in površino občine.

```{r graf, echo=FALSE, fig.align='center', fig.cap='Povezava med številom naselij in površino občine'}
ggplot(inner_join(obcine, data.frame(obcina = names(skupine),
                                     skupina = factor(skupine)), by = "obcina")
, aes(x = povrsina, y = naselja, color = skupina, size = prebivalci/1000)) + geom_point() +
  ggtitle("Število naselij glede na površino občine") +
  xlab(expression("Površina (km"^2 * ")")) + ylab("Št. naselij") +
  guides(color = guide_legend(title = "Skupina"),
         size = guide_legend(title = "Prebivalci (* 1000)"))
```

***

```{r shiny, echo = FALSE}
shinyAppDir("shiny", options=list(width="100%", height=600))
```
